【裁判字號】    88,上,851
【裁判日期】    890314
【裁判案由】    侵權行為損害賠償
【裁判全文】
台灣高等法院民事判決  八十八年度上字第八五一號
      上  訴  人  乙○○
      被上訴人    甲○○
右當事人間請求侵權行為損害賠償事件，上訴人對於中華民國八十八年五月十三日臺
灣宜蘭地方法院八十七年度訴字第一七一號第一審判決提起上訴，本院判決如左：
    主    文
原判決關於駁回上訴人後開第二項之訴部分，及除確定部分外訴訟費用之裁判廢棄。
被上訴人應再給付上訴人新台幣貳拾伍萬參仟零捌拾元，及自民國八十七年三月二十
一日起至清償日止，按週年利率百分之五計算之利息。
其餘上訴駁回。
第一審（除確定部分外）及第二審訴訟費用，由被上訴人負擔七分之一，餘由上訴人
負擔。
    事    實
甲、上訴人方面：
  一、聲明：
    (一)原判決不利於上訴人部分廢棄。
    (二)被上訴人應再給付上訴人新台幣（下同）一百八十六萬九千零七十元，及自起
      訴狀繕本送達翌日起至清償日止，按週年利率百分之五計算之利息。
    (三)願供擔保聲請宣告假執行。
  二、陳述：
      除與原判決記載相同者予以引用外，補稱：
    (一)國軍八○七總醫院附設民眾診療服務處（下稱國軍八Ｏ七總醫院，後改名為國
      軍松山醫院）12.3.、2.16.、2.17.診斷證明書之醫師囑言為「宜復健治療
      」、「一、宜復健治療（長期約一年）二、宜看護日常生活」，當時離車禍發
      生（9.）已近半年之久，可見上訴人受傷之嚴重。雖該院於11.11.發文與
      原審表示：「病情現無積極復健治療必要」、「毋須專人看護，可獨立自主生
      活」，但此並不表示，自車禍發生後至11.11.之前均不需看護、復健。況上述
      醫囑與車禍發生之日較近，則該日之醫師囑言較可信。
    (二)依博仁綜合醫院3.13.之診斷證明書記載，診斷內容為頸椎症候群，醫師囑言
      ：「．．．須繼續門診物理治療約一個月」，原審並未說明不採之理由。
    (三)依基督復臨安息日會臺安醫院（下稱臺安醫院）、長庚紀念醫院（下稱長庚醫
      院）、國軍八○七總醫院診斷證明書記載，上訴人傷勢為「可能性創傷後症群
      」、「脊椎外傷」、「有脊隨受傷症狀」、「下背疼」、「第四、五腰椎間盤
      突出」、「頸椎間盤疾患有脊隨病變」等，故上訴人赴醫院診療，以計程車為
      最舒適、最適宜搭乘。
    (四)上訴人自出車禍迄今已逾一年半，頭部暈眩之病狀並無改善，預期已無法回復
      過去靈敏狀況，恐終身無法再從事會計工作。頭部暈眩對上訴人原本之專長係
      對數字極為敏感，稍有差錯影響重大深遠之會計工作而言，無異喪失工作能力
      ，或已減少原有之工作能力。
    (五)上訴人原有論及婚嫁之男友，原訂去年結婚，遭此變故後，醫師曾口頭建議五
      至七年不適宜受孕，七年後上訴人年齡將高達三十七、八歲，此與不影響受孕
      是兩回事，蓋受孕後因體重的增加與體型之改變，極可能使病情加劇，致產生
      其他危險。請審酌上訴人為女性，又不適宜懷孕之因素，判令被上訴人賠償新
      台幣八十萬元之精神撫慰金。
乙、被上訴人方面：
  一、聲明：駁回上訴。
  二、陳述：
      除與原判決記載相同者予以引用外，補稱：
      上訴人要求過高，被上訴人無力負擔。
    理    由
一、按因侵權行為涉訟，得由行為地之法院管轄，又數法院有管轄權者，上訴人得任
    向其中一法院起訴，民事訴訟法第十五條第一項、第二十二條定有明文。本件被
    上訴人之住所地雖在花蓮縣境，惟侵權行為發生在台九線省道由南往北方向一百
    五十一公里又八百公尺處，屬宜蘭縣境內，台灣宜蘭地方法院自有管轄權，合先
    敘明。
二、上訴人起訴主張：被上訴人於八十六年九月二十七日下午二時五十分許，駕駛車
    號Ｌ三－一九二九號自用小客車，沿宜蘭縣台九省道北向行駛，途經該路段一百
    五十公里又八百公尺處，疏未注意在其遵行車道行駛，而駛入來車道，致與對向
    由上訴人駕駛附載原審原告曾世光之ＡＺ－七四八Ｏ號自小客車擦撞，使被上訴
    人受有可能創傷後症群之傷害，包括頸、脊外傷、第四、五腰椎椎間盤突出、頸
    椎間盤疾患併脊髓病變、及鼻部撞傷致過敏性鼻炎等傷害，原審原告曾世光則受
    有腹部外傷及二膝瘀腫等傷害。原審原告曾世光支出醫藥費八百七十元，被上訴
    人則支出醫藥費三千八百四十元、門診及復健交通費七千三百六十元、購置復健
    器材及營養品費用二萬三千八百六十元，並因喪失勞動能力受損五十一萬六千一
    百五十元，而將來可能支出醫藥費七千二百元、交通費用九萬二千一百六十元，
    且自八十七年二月起即以每日一千七百元之工資委人看護、復健一年期間至少須
    支付看護費用六十二萬零五百元，又精神上損害之慰撫金八十萬元，爰依侵權行
    為之法律關係，請求判決被上訴人給付原審原告曾世光八百七十元、給付上訴人
    二百零七萬一千零七十元，及自起訴狀繕本送達翌日起至清償日止，按週年利率
    百分之五計算之利息（原審判命被上訴人給付原審原告曾世光七百九十元、給付
    上訴人二十萬二千元，及均自民國八十七年三月二十一日起至清償日止，按週年
    利率百分之五計算之利息，駁回上訴人及原審原告曾世光其餘之訴，原審原告曾
    世光及被上訴人就其敗訴部分均未上訴）。
三、被上訴人則以：其因閃避上訴人自小客車後方超車之車輛，致發生碰撞；上訴人
    未提出省立花蓮醫院之診斷書，而國軍八Ｏ七總醫院及長庚醫院開立之診斷書，
    距車禍時間較長，其主張之傷害是否車禍所致不明；且其無住院治療之紀錄，請
    求看護費、自購復健器材及補充藥品之費用顯無理由；另否認上訴人有喪失勞動
    能力之情形，而其所提診斷證明書並無不適孕之記載，不能據此請求慰撫金等語
    ，資為抗辯。
四、上訴人主張被上訴人於八十六年九月二十七日下午二時五十分許，駕駛車號Ｌ三
    －一九二九號自用小客車，沿宜蘭縣台九省道北向行駛，在該路段一百五十公里
    又八百公尺處駛入來車道，致與對向由上訴人駕駛附載原審原告曾世光之ＡＺ－
    七四八Ｏ號自小客車擦撞，使上訴人受有可能創傷後症群傷害之事實，業據提出
    臺安醫院診斷證明書一紙、該院收據七紙、國軍八Ｏ七總醫院診斷證明書五紙、
    長庚醫院診斷證明書一紙、台灣宜蘭地方法院八十七年度交簡上字第三號刑事判
    決書一份為證，被上訴人除否認上訴人因本件車禍受傷外，其餘並無爭執，而被
    上訴人業經判處過失傷害罪刑三月確定，復經本院依職權調閱台灣宜蘭地方法院
    八十七年度交簡上字第三號刑事案件全卷，應認上訴人此部分之主張為真實。
五、被上訴人雖否認上訴人因本件車禍而受傷，惟查被上訴人於原審自承於八十六年
    九月二十七日車禍發生後，曾安排上訴人至臺灣省立花蓮醫院（下稱花蓮醫院）
    就醫（原審卷三一頁背面），而前開刑事卷內之道路交通事故調查報告表亦記載
    「Ｂ車駕駛人（按即上訴人）及乘客均受傷」。參以上訴人於八十六年九月二十
    九日因頭痛、頭暈及行走不穩至臺安醫院就診，經診斷為「可能創傷後症群」，
    肇因不詳，但可能與外傷有關；旋於同年十月間至國軍八Ｏ七總醫院就診，經診
    斷為頸椎間盤突出症併脊髓症候，肇因係間發性或外傷造成；復於同年十一月間
    至長庚醫院就診，主訴八十六年九月間頸部受傷，於頸部伸展時有疼痛現象，此
    症狀可因跌倒或車禍所致，並有輕微左肢無力等情，分別有臺安醫院八十七年十
    一月四日醫發字第四二八號函、國軍松山醫院八十七年十一月十一日濟行(六)
    三五Ｏ六號函附病情報告及長庚醫院八十七年十二月一日長庚院法字第Ｏ六七
    二號函各一紙在卷可稽（原審卷五六、五十至五二、五三、五四頁），足認上訴
    人確因本件車禍頸椎受有傷害，被上訴人所辯要無可採。
六、按汽車在劃有分向限制線之路段，不得駛入來車之車道內；又行經彎道時，不得
    超車，道路交通安全規則第九十七條第二款、第一百零一條第一款定有明文。查
    肇事地段為省道、彎曲路，當時天候晴，路面乾燥、無缺陷，亦無障礙物，有日
    間自然光線，有被上訴人不爭執之前開刑卷內附道路交通事故調查報告表記載可
    稽。依被上訴人於該刑卷警訊之初供承：「因轉彎越過對方車道，撞到對方來車
    」，於檢察官偵查中供稱：「當時因為超越前車，越過雙黃線，閃避不及肇事」
    等語，並無不能注意情形，竟疏未注意於彎道超車，駛入來車道致肇事，其有過
    甚明。被上訴人所辯係因閃避上訴人自小客車後方超車之車輛云云，顯不足採。
七、按因故意或過失不法侵害他人之權利者，負損害賠償責任；不法侵害他人之身體
    或健康者，對於被害人因此喪失或減少勞動能力，或增加生活上之需要時，應負
    損害賠償責任；不法侵害他人之身體、健康、名譽或自由者，被害人雖非財產上
    之損害，亦得請求賠償相當之金額；民法第一百八十四條第一項前段、第一百九
    十三條第一項、第一百九十五條第一項前段分別定有明文。被上訴人對於本件車
    禍之發生既有過失，其不法侵害上訴人之身體成傷，自應就上訴人所受損害負賠
    償責任。玆就上訴人請求賠償之金額應否准許，分述如下：
  (一)醫療費用：
    上訴人請求被上訴人賠償其於起訴前（即八十七年二月二十日前）已支出醫療費
    用三千八百四十元，及將來仍需支出之醫療費用七千二百元，固據提出花蓮醫院
    門診收據一紙、臺安醫院收據七紙、國軍八Ｏ七總醫院各項醫療費收據一紙、收
    據五十五紙、長庚醫院醫療費用收據三紙、榮星中醫聯合診所掛號費收據二紙為
    證。惟查：
    1.前述收據載明醫療費別為證書費之八百四十元部分，顯非醫療所必要支出之費
      用，應予剔除。
    2.上訴人因本件車禍致頸椎受有傷害，已如前述，並不包括鼻部酸痛及下背疼（
      即第四、五腰椎間盤突出）等傷害，雖其提出國軍八Ｏ七總醫院記載「鼻部撞
      傷、慢性過敏性鼻炎」之診斷證明書一紙為證，然該證明開立及診斷日期均為
      八十六年十一月三日，距車禍發生日已有相當時日，且原審函詢該院回覆之結
      果，並未提及此部分傷害，上訴人亦未舉證證明鼻部酸痛係被上訴人不法侵害
      所造成，難認兩者間有相當因果關係，是前述收據關於八十六年十月二日至臺
      安醫院、同年十月五日、十一月三日至國軍八Ｏ七總醫院耳鼻喉科就診支出之
      五百元部分，非屬本件侵權行為所生之損害賠償費用，應予扣除。
    3.上訴人就醫之病症、肇因、有無復健治療必要、所需期間及次數等情，經原審
      向國軍八Ｏ七總醫院、長庚醫院函詢結果分別為「病症為頸椎間盤突出症併脊
      髓症候，肇因係間發性或外傷造成」「病情現無積極復健治療必要，唯日常生
      活動作須配合運動治療」及「‧‧‧於八十六年九月間頸部受傷，於頸部伸展
      時有疼痛現象，此症狀可因跌倒或車禍所致，並有輕微左肢無力」「病患曾經
      頸椎核磁共振檢查，骨頭（脊椎）無明顯壓迫及骨折，故無須手術治療。復健
      治療約需三個月，費用則無法預先評估」等語（原審卷第五一、五三、五四頁
      ），足認上訴人請求看診及復健醫療費用於八十六年十月起至八十七年一月止
      實際支出之一千八百五十元為有理由，逾此部分之請求，未能舉證其必要性，
      不應准許。
    4.上訴人雖稱依國軍八○七總醫院12.3.、2.16.、2.17.診斷證明書之醫師囑
      言為「宜復健治療」「宜復健治療（長期約一年）」，博仁綜合醫院3.13.之
      診斷證明書亦記載，診斷內容為頸椎症候群，醫師囑言：「．．．須繼續門診
      物理治療約一個月」。惟前開國軍八○七總醫院診斷證明書均註記「不作訴訟
      及兵役證明之用」（原審附民卷七十頁、七二頁），其記載既與前述原審向該
      醫院函查結果有異，自應以醫院之覆函為據。至前開博仁綜合醫院診斷證明書
      亦註明僅供一般申請補助費用或請假證明之用，而不及於訴訟及申請退休資遺
      用途（原審卷第一四一頁），況上訴人係八十八年三月十三日始至博仁綜合醫
      院就診，時距車禍發生後約一年半，其自亦不足以為上訴人於車禍發生後受傷
      狀況之證明。
    5.上訴人所提榮星中醫聯合診所掛號二百元收據及呂文智中醫診所四千五百四十
      元藥費收據，不足以證明係因車禍受傷醫療上必要之費用，應予扣除。
    6.依前所述，上訴人得請求被上訴人賠償之醫療費用合計為二千元（即花蓮醫院
      急診費用及前述看診、復健醫療費用，150+1850 =2000）。逾此之醫療費用請
      求不應准許，原審就該部分駁回上訴人之請求，並無不合。
  (二)門診及復健交通費部分：
    上訴人主張其於起訴前先後赴門診逾二十三次，每次門診往返約花費計程車費三
    百二十元，計已支出七千三百六十元，又復健期間每月門診四次，每次門診後做
    六天復健，一年復健期間約須往返醫院二百八十八次，故復健期間之計程車費至
    少須再支付九萬二千一百六十元乙節，為被上訴人所否認。查上訴人因本件車禍
    頸椎受傷，於八十六年十月起至八十七年一月間須就診及復健，業如前述，依其
    傷勢，以計程車代步前往醫院，核屬必要之增加生活上需要支出。惟上訴人提出
    之計程車收據為一百二十元二紙、七十五元、一百四十五元各一紙，其金額不一
    ，應以其平均數一百零六元計算每次往返醫院之單程費用。又上訴人於八十六年
    十月起至八十七年一月間至台安醫院、國軍八Ｏ七總醫院、長庚醫院就診及復健
    四次、九次、二次，計十五次，以每次往返計程車費二百十二元計，為三千一百
    八十元，則上訴人該部分之請求為有理由，應予准許，原審就此部分駁回上訴人
    之請求，尚有未當。逾此部分之請求，上訴人未能舉證證明其因車禍所受之傷害
    有長期復健之必要，已如前述，自不應准許，原審予以駁回，並無不合。
  (三)購置復健器材及營養品費用部分：
    上訴人求被上訴人賠償其購置復健器材，包括低週波儀器五千元、電磁波譜治療
    器一萬二千元、電暖器四千五百元，及醫囑必要補充藥品（維他命Ｂ群）二千三
    百六十元，合計二萬三千八百六十元，雖提出統一發票五紙及免用統一發票收據
    二紙為證，然為被上訴人所否認。查上訴人有無購置低調波儀器、電磁波譜治療
    器及電暖器等復健器材及補充維他命Ｂ群之必要，經原審向國軍八Ｏ七總醫院函
    詢結果為：「無必要購置治療器，但可補充維他命Ｂ群，每日二至三錠」（原審
    卷第五一頁）；其向長庚醫院函詢覆稱：「因陳女士並無至本院復健科治療之紀
    錄，故無法評估是否有使用低調波儀器、電磁波譜治療器及電暖器等復健器材之
    必要。另急性神經肌肉疼痛之病患，給予低劑量之維他命Ｂ群有時可降低疼痛感
    ，劑量為50mg 1#Tid」（原審卷第五四頁），顯見上訴人購置前述復健器材，非
    醫療上所必要，其自行購買維他命Ｂ群，亦非經醫師處方為之，故此部分之費用
    均不應准許，原審駁回上訴人之請求，並無不合。
  (四)看護費部分：
    1.上訴人主張其因車禍發生腰椎、脊髓等傷害，上半身幾成癱瘓，日常生活需人
      照顧，且需專人長期性輔助其赴醫院及在家復健，故自八十七年二月初起即以
      每日一千七百元之工資委人看護，合計其復健一年期間至少須支付看護費六十
      二萬零五百元等情，雖據提出聘僱看護收據十三紙為證，惟為被上訴人否認。
      經查上訴人乙○○因本件車禍頸椎受有傷害，業如前述，原審向國軍八Ｏ七總
      醫院、長庚醫院函詢結果為「毋須專人看護，可獨力自主生活」，及「門診檢
      查時，病人左肢稍有無力現象，但仍可行走持物，故應無須他人看護、協助」
      （原審卷第五一、五四頁），足認上訴人傷勢未至生活無法自理、亟需看護照
      顧生活及傷勢之程度，自無僱請看護之必要，其訴請被上訴人給付看護費，即
      屬無據，原審駁回上訴人之請求，並無不合。
    2.上訴人雖稱依國軍八○七總醫院12.3.、2.16.、2.17.診斷證明書之醫師囑
      言為「宜復健治療」「一、宜復健治療（長期約一年）二、宜看護日常生活」
      ，博仁綜合醫院3.13.之診斷證明書亦記載，診斷內容為頸椎症候群，醫師囑
      言：「．．．須繼續門診物理治療約一個月」。惟該診斷證明書不足採取，已
      如前述（理由七(一)4.），自難認其看護費之請求為正當。
  (五)喪失勞動能力部分：
    上訴人主張因本件車禍致受有可能創傷後症群之傷害，包括頸、脊外傷、第四、
    五腰椎椎間盤突出、頸椎間盤疾患併脊髓病變、及鼻部撞傷致過敏性鼻炎等傷害
    ，無法勝任會計工作，遂於八十六年十二月十五日離職，已完全喪失勞動能力，
    為被上訴人所否認。經查上訴人因本件車禍頸椎受有傷害，能否繼續原任會計工
    作，經原審向國軍八Ｏ七總醫院、長庚醫院函詢結果為「偶會有頭部暈眩症狀，
    腰部疼痛時可能無法久站，能否從事會計工作，因工作內容不一，較難判斷，但
    非絕對禁忌，如症狀出現時須短期（約一週）休養」及「病患曾經頸椎核磁共振
    檢查．．．復健治療約需三個月．．．因為陳女士祇來院門診二次（隔一星期）
    ，且頸椎核磁共振檢查亦完全無脊髓壓迫症狀，若為單純肌肉拉傷，予以適當之
    復健及藥物治療，應可於二至三個月內痊癒恢復會計之工作」。參以本件車禍於
    八十六年九月二十七日發生，上訴人即於該日前往省立花蓮醫院急診，惟並未住
    院治療，嗣於同年九月二十九日、十月二日、十月三日、十一月三日前往臺安醫
    院神經內科門診就醫，復於同年十月二十七日、十一月三日、十一月二十一日、
    十二月三日、十二月十六日至國軍八Ｏ七總醫院神經內科、骨科及復健科門診就
    醫，此有上訴人提出之各該醫院診斷證明書、收據及前開各醫院覆函在卷可稽，
    堪認於三個月之期間人受有不工作之勞動能力損失。查上訴人當時在發翔貿易有
    限公司任職，月薪三萬三千三百元，有該公司出具之離職證明書影本在卷可按（
    原審附民卷二三頁），故其所受勞動能力損失計為九萬九千九百元，上訴人該部
    分之請求應予准許。原審就此部分予以駁回，即有未當。逾此之請求未據上訴人
    提出相關醫學鑑定證明其因本件車禍喪失勞動能力，自不應准許，原審駁回該部
    分請求，並無不合。
  (六)精神慰撫金部分：
    上訴人因被上訴人不法侵害成傷，身心均受有相當之痛苦，自得請求被上訴人為
    精神賠償。雖上訴人主張其因本件車禍受傷，致無法從事會計工作，且活動力及
    體能皆不如前，原定今年結婚，遭此變故，結婚機會因而喪失，且醫囑五年內恐
    將因脊髓外傷而不適受孕，精神上遭受莫大之痛苦，請求八十萬元之慰撫金。惟
    原審向國軍八Ｏ七總醫院及長庚醫院函詢上訴人因車禍頸椎受傷是否有不適合受
    孕之情形，經分別覆稱「不影響受孕情事」及「並無發現有影響受孕之情形及狀
    況發生」，尚難認上訴人因傷於五年內不適受孕。爰審酌上訴人畢業於空中商專
    國貿科，本件事故發生時，擔任發翔貿易有限公司會計主任，月薪三萬三千三百
    元，於發生車禍後，因經常請假就醫，無法配合公司正常作業，造成公司內部作
    業之不便，致於八十六年十二月十五日離職（見原審附民卷二三頁之離職證明書
    記載），雖勞動能力並未減損，惟其頸椎受傷，於前述數月之就診及復健期間對
    其身心均造成相當困擾及不便；而被上訴人於彎道超車肇事，就本件車禍應負完
    全過失責任，過失情節非輕，且其所駕肇事車輛肇事時具有汽車保險，有該車之
    汽車保險資料影本在卷可按（本院卷五三頁），其於車禍發生後，即與上訴人訂
    立和解書，承諾「願負車輛毀損之全責．．．乙○○受撞極之不適，待看醫師檢
    查做決定」（原審卷二一頁），然經民、刑事訴訟迄今經年，並未就上訴人受傷
    之損害賠償分文，及被上訴人係高中畢業，未婚，目前在德州炸雞店工作，月薪
    二萬五千元，家有父母及弟一人，其父原為花蓮縣壽豐鄉鄉民代表等一切情狀，
    認上訴人請求八十萬元過高，應核減為三十五萬元為適當，原審判命給付二十萬
    元，應由被上訴人再給付十五萬元，逾此數額之請求，不應准許，原審駁回該部
    分之請求，亦無不合。
八、綜上所述，上訴人本於侵權行為之法律關係，請求被上訴人給付一百八十六萬九
    千零七十元三十五萬五千一百八十元及利息（上訴部分），於二十五萬三千零八
    十元，及自起訴狀繕本送達翌日即自八十七年三月二十一日起至清償日止，按週
    年利率百分之五計算之利息部分，核屬正當，應予准許。逾此所為請求，不應准
    許。因被上訴人敗訴部分未逾九十萬元不得上訴第三審，上訴人聲請假執行宣告
    無必要，應予駁回。至於上訴人敗訴部分，其假執行之聲請失所附麗，應併予駁
    回。原審就上開應准許部分，為上訴人敗訴之判決，尚有未洽，上訴意旨求予廢
    棄改判，為有理由，爰由本院予以廢棄改判如主文第二項所示。至於上訴人之請
    求不應准許部分，原審為上訴人敗訴之判決，並駁回其假執行之聲請，並無不合
    ，上訴意旨求予廢棄改判，為無理由，應駁回其上訴。
九、兩造其餘陳述及舉證於判決結果無影響，不予一一論列，併予敘明。
十、據上論結，本件上訴為一部有理由，一部無理由，依民事訴訟法第四百五十條、
    第四百四十九條第一項、第七十九條但書、第四百六十三條、第三百九十條第二
    項，判決如主文。
中      華      民      國    八十九    年      三      月    十四      日
                                臺灣高等法院民事第二庭
                                      審判長法  官  尤  豐  彥
                                            法  官  魏  麗  娟
                                            法  官  楊  莉  莉
右正本係照原本作成。
上訴人如不服本判決，應於收受送達後二十日內向本院提出上訴書狀，其未表明上訴
理由者，應於提出上訴後二十日內向本院補提理由書狀（均須按他造當事人之人數附
繕本）上訴時應提出委任律師或具有律師資格之人之委任狀；委任有律師資格者，另
應附具律師及格證書及釋明委任人與受任人有民事訴訟法第四百六十六條之一第一項
但書或第二項（詳附註）所定關係之釋明文書影本。
被上訴人不得上訴。
中      華      民      國    八十九    年      三      月    十六      日
                                            書記官  張  淑  華
附註：
民事訴訟法第四百六十六條之一（第一項、第二項）：
對於第二審判決上訴，上訴人應委任律師為訴訟代理人。但上訴人或其法定代理人具
有律師資格者，不在此限。
上訴人之配偶、三親等內之血親、二親等內之姻親，或上訴人為法人、中央或地方機
關時，其所屬專任人員具有律師資格並經法院認為適當者，亦得為第三審訴訟代理人
。


司法院資訊處製作；財團法人民間司法改革基金會備份。
